臺灣新竹地方法院民事判決　　　　　　　 99年度訴字第296號
原　　　告　張清宏
訴訟代理人　張秀菊律師
被　　　告　賴傳達
　　　　　　賴勇全
　　　　　　王嘉鐘
　　　　　　劉清房
　　　　　　馮堯禎
　　　　　　馮子祥
被　　　告　陳曾美枝
訴訟代理人　陳國華
被　　　告　張夏英
兼訴訟代理　張榮鴻
人　　　　　　　　　　　號
上列當事人間分割共有物事件，本院於中華民國100年8月11日言
詞辯論終結，判決如下：
    主    文
兩造共有坐落新竹縣芎林鄉○○○段二六四地號、地目林、面積
三九二六五平方公尺土地，同段二九八地號、地目林、面積四三
六五０平方公尺，准依下列方法合併分割：
如附圖所示之二六四－０部分、面積八五五平方公尺及二九八－
０部分、面積一九八七四平方公尺歸原告所有，如附圖所示之二
六四－一部分、面積一一三五三平方公尺歸被告賴傳達所有，如
附圖所示之二六四－二部分、面積七五八一平方公尺歸被告賴勇
全所有，如附圖所示之二六四－三部分、面積一九四七六平方公
尺歸被告劉清房所有，如附圖所示之二九八－三部分、面積四九
０六平方公尺歸陳曾美枝所有，如附圖所示之二九八－四部分、
面積二二七三平方公尺歸被告馮堯禎所有，如附圖所示之二九八
－五部分、面積一九四０平方公尺歸被告馮子祥所有，如附圖所
示之二九八－六部分、面積五七四五平方公尺歸被告張夏英所有
，如附圖所示之二九八－七部分、面積二００二平方公尺歸被告
張榮鴻所有，如附圖所示之二九八－八部分、面積六九一０平方
公尺歸被告王嘉鐘所有。
訴訟費用由兩造依附圖分得面積比例負擔。
    事實及理由
程序部分：
    本件被告除賴傳達、馮堯禎、陳曾美枝、張榮鴻外，其餘被
    告均經受合法通知，均未於最後言詞辯論期日到場，核無民
    事訴訟法第386條所列各款情形，爰依原告聲請，由其一造
    辯論而為判決，合先敘明。
實體部分：
一、原告起訴主張：
    兩造共有坐落新竹縣芎林鄉○○○段264地號、地目林、面
    積39265平方公尺土地，同段298地號、地目林、面積43650
    平方公尺（以下簡稱系爭土地），為原告與被告等人所共有
    ，且兩造就系爭土地並無不能分割之情形，惟因人數眾多，
    迄今無法協議分割，爰請求准予合併分割，並聲明如主文第
    一項所示。
二、被告等均同意就上開2筆土地合併分割，並陳：
(一)被告劉清房：對於土地分割無意見，僅希望分得其耕作之位
    置。
(二)被告張榮鴻、馮堯禎、賴傳達、王嘉鐘、賴勇全、陳曾美枝
    ：對於原告所提之分割方案無意見。
三、得心證之理由：
(一)原告主張系爭2筆土地分別係原告及被告等所共有，其等於
    系爭土地之應有部分均如附圖一所示之事實，業據其提出土
    地登記謄本為證，復為被告等所不爭執，自堪信為真實。
(二)按各共有人，除法令另有規定外，得隨時請求分割共有物，
    但因物之使用目的不能分割或契約訂有不分割之期限者，不
    在此限，民法第823條第1項定有明文。查系爭2筆土地，依
    其使用目的並無不能分割情形，而原告及被告等未就系爭2
    筆土地有不分割之協議，是原告訴請裁判分割共有物，於法
    自屬有據，應予准許。
(三)再按共有物之分割，依共有人協議之方法行之。分割之方法
    不能協議決定，或於協議後因消滅時效完成經共有人拒絕履
    行者，法院得因任何共有人之請求，命為下列分配：一、以
    原物分配於各共有人，但各共有人均受原物之分配顯有困難
    者，得將原物分配於部分共有人。二、原物分配顯有困難時
    ，得變賣共有物，以價金分配於各共有人；或以原物之一部
    分分配於各共有人，他部分變賣，以價金分配於各共有人。
    以原物分配時，如共有人中有未受分配，或不能按其應有部
    分受分配者，得以金錢補償之。以原物為分配時，因共有人
    之利益或其他必要情形，得就共有物之一部分仍維持共有。
    共有人相同之數不動產，除法令另有規定外，共有人得請求
    合併分割。共有人部分相同之相鄰數不動產，各該不動產均
    具應有部分之共有人，經各不動產應有部分過半數共有人同
    意，得適用前項規定，請求合併分割。但法院認合併分割為
    不適當者，仍分別分割之。變賣共有物時，除買受人為共有
    人外，共有人有依相同條件優先購買之權，有二人以上願優
    先承買者，以抽籤定之，98年1月23日總統公布修正、同年7
    月24日施行之民法第824條定有明文。因此請求共有物之分
    割，應由法院依民法第824條規定命為適當之分配，不受當
    事人主張之拘束，法院為共有物分割時，應斟酌共有物之性
    質、經濟效益及全體共有人之利益，並應符合公平原則，且
    社會利益亦應考慮在內。而各共有人在分割前之使用狀況，
    固應加以考量，惟該使用狀況縱共有人間有分管之約定，法
    院亦不受其拘束。
(四)經查，系爭2筆土地均為林地，雖系爭2筆土地並不相鄰，且
    共有人亦不相同，然若進行各筆土地之單獨分割，各共有人
    所分得之土地將有面積較小且零碎散置之情形，不利於共有
    人之使用開發，亦與經濟效益不符，又審酌原告與被告之共
    有人間均同意合併分割及民法增訂第824條第5項、第6項之
    立法精神，本院認系爭2筆土地之分割應採合併分割之方式
    ，俾更合乎共有土地之利用效益，並符合共有人全體之意願
    ，是本件自應依原告請求准予合併分割。
(五)次查，系爭2筆土地264、298地號，均係林地，且地形順延
    山勢角度大，現除部分植種果樹外，餘均為雜林，緊鄰264
    地號有一野溪，共有人之一劉清房有建置一橋墩以連結縣道
    ，至於298地號土地亦僅部分連接縣道等情，業據本院會同
    兩造勘驗現場，並囑託新竹縣竹東地政事務所派員測量屬實
    ，有勘驗筆錄及土地複丈成果圖在卷可憑。
(六)經本院考量系爭2筆土地現有之使用狀況與相鄰土地整體使
    用情形，並兼顧全體共有人之分割意願暨利益等情況，本院
    基於下列考量，認應採取如附圖所示之方案為系爭土地之分
    割方式，茲分述如下：
    經查，系爭2筆土地之原使用狀況已如前述，基於全體共有
    人就系爭2筆土地之實際使用現況，並考量共有人就系爭土
    地表示願意合併分割，且就原告所提如主文所示第一項之分
    割方案無意見之前提下，以如附圖所示之264－0部分、面積
    855平方公尺及298－0部分、面積19874平方公尺歸原告所有
    ，如附圖所示之264－1部分、面積11353平方公尺歸被告賴
    傳達所有，如附圖所示之264－2部分、面積7581平方公尺歸
    被告賴勇全所有，如附圖所示之264－3部分、面積19476 平
    方公尺歸被告劉清房所有，如附圖所示之297－3部分、面積
    4906平方公尺歸陳曾美枝所有，如附圖所示之298－4部分、
    面積2273平方公尺歸被告馮堯禎所有，如附圖所示之298 －
    5部分、面積1940平方公尺歸被告馮子祥所有，如附圖所示
    之298－6部分、面積5745平方公尺歸被告張夏英所有，如附
    圖所示之298－7部分、面積2002平方公尺歸被告張榮鴻所有
    ，如附圖所示之298－8部分、面積6910平方公尺歸被告王嘉
    鐘所有方式，應符合兩造對系爭土地之整體利用。
四、綜上所述，系爭2筆土地之分割，為符合公平原則、社會經
    濟利益及共有人利益之考量，爰判決分割方式如主文第一項
    所示。
五、末按，兩造就共有物分割方法不能達成協議時，固得由原告
    起訴請求裁判分割，然原告主張之分割方法，僅供法院參考
    ，就該部分並不生其訴有無理由之問題，況縱法院認原告請
    求分割共有物為有理由，依法定方法分割，然依民法第825
    條規定，分割後各共有人間就他共有人分得部分係互負擔保
    責任，即該判決尚非片面命被告負義務；遑論各共有人主張
    不同之分割方法，以致不能達成協議，無寧為其等伸張或防
    衛權利所必要，如僅因法院准原告分割共有物之請求，即命
    被告應負擔全部訴訟費用，不免失衡。從而，本件分割結果
    ，共有人既屬均蒙其利，茲斟酌全體共有人所受利益，並參
    酌其等分配後之應有部分面積比例，命全體共有人依如主文
    第二項所示比例，分擔訴訟費用。
六、本件判決之基礎已臻明確，兩造其餘之攻擊、防禦方法及舉
    證，經審酌核與判決結果無影響，爰不一一予以論列，併此
    敘明。
七、訴訟費用負擔之依據：民事訴訟法第80條之1、第85條第1項
    。
中    華    民    國    100    年    8    月    25    日
                  民事第二庭    法      官   彭淑苑
以上正本係照原本作成。
如對本判決上訴，須於判決送達後 20 日內向本院提出上訴狀。
如委任律師提起上訴者，應一併繳納上訴審裁判費。
                                書  記  官   王恬如
中    華    民    國    100    年    8    月    25    日